【裁判字號】    95,判,1250
【裁判日期】    950807
【裁判案由】    營利事業所得稅
【裁判全文】
最  高  行  政  法  院  判  決
                                     95年度判字第01250號
上  訴  人  品福開發建設股份有限公司
代  表  人  乙○○
被 上訴 人  財政部臺灣省南區國稅局
代  表  人  甲○○
上列當事人間因營利事業所得稅事件，上訴人對於中華民國94年
3月24日高雄高等行政法院93年度訴字第00561號判決提起上訴，
本院判決如下：
    主  文
上訴駁回。
上訴審訴訟費用由上訴人負擔。
    理  由
一、上訴人在原審起訴意旨略謂：緣上訴人89年度營利事業所得
    稅結算申報，列報營業收入淨額新臺幣（下同）800萬3,218
    元，營業成本32萬9,128元，營業費用及損失總額156萬6,43
    6元，營業淨利610萬7,645元（上訴人誤以同業利潤標準淨
    利14%計算申報為112萬0,452元），利息收入9萬0,326元，
    租賃收入0元，利息支出156萬5,892元，全年所得額463萬
    2,423元（誤繕為虧損35萬4,781元），課稅所得額463萬2,4
    23元（誤繕為虧損347萬5,749元）。被上訴人初查以其係經
    營不動產投資興建業，非屬租賃業，乃將其營業收入淨額
    800萬3,218元全數轉為非營業收入-租賃收入項下認列，又
    以其資產負債表帳列其他應收款中有9,875萬4,201元係遭股
    東挪用，乃依行為時營利事業所得稅查核準則（下稱查核準
    則）第36條之1規定設算利息收入711萬0,302元，核定利息
    收入720萬0,628元，另上訴人於被上訴人查核時以其帳載利
    息支出為706萬9,716元，申請將自行剔除之利息支出550萬
    3,824元轉列為營業成本，被上訴人初查因已將租賃收入轉
    入非營業收入，乃准其利息支出按帳載數核實認定，核定利
    息支出706萬9,716元，全年及課稅所得額623萬8,901元。上
    訴人不服，申請復查，被上訴人乃依其實際營業情形核實認
    定，將原核租賃收入800萬3,218元轉為營業收入項下認列，
    又以上訴人帳列其他應收款1億0,711萬1,317元經會計師說
    明為股東往來，乃依查核準則第97條第11款規定，設算利息
    作為利息支出之減項，原核定利息支出706萬9,716元，應追
    減684萬4,413元，全年所得額獲追減26萬5,889元。上訴人
    仍表不服，提起訴願，遭決定駁回，遂循序提起本件行政訴
    訟，主張：（一）依所得稅法第83條第1項及營利事業所得
    稅查核準則第6條第1項規定，上訴人當年度營業收入800萬
    3,218元乘上同業利潤標準14%，得出營業淨利112萬0,452元
    ，減除利息費用706萬9,716元，全年所得額應為虧損594萬9
    ,264元。又被上訴人認其他應收款1億0,711萬1,317元應設
    算利息收入684萬4,413元，因此課稅所得額應僅89萬5,149
    元。（二）上訴人於民國（下同）81年9月成立，以興建房
    屋出售為主要業務，因公司成立時資本額僅2,500萬元，不
    足以興建辦公大樓所需之資金，乃以公司股東乙○○所有之
    土地提供銀行擔保取得8,588萬元之貸款。而為了確保雙方
    之權利義務，雙方訂立合建契約，約定以其中8,383萬元作
    為存出保證金以確保提供土地擔保人之權利；合建之辦公大
    樓於85年建造完成，剛好遭逢金融風暴、房地產蕭條、經濟
    不景氣，上訴人陷於困境亦不例外，乃於85年約定將土地賣
    給上訴人以抵存出保證金，惟礙於土地增值稅之繳納，故未
    辦理移轉登記，雙方約定將土地處分收益及所有權等權利均
    由上訴人全權處理，上訴人因不諳會計及稅法之規定，自成
    立之初即委託記帳代理業者代為處理，而該記帳代理業者誤
    將8,383萬元之合建存出保證金列為其他應收款，而85年以
    後又未將此存出保證金列為預付土地款之會計科目，顯係該
    記帳代理業者之疏忽，依會計原則及稅法之規定，該預付土
    地款之科目即應依查核準則第97條第9款規定處理，而不宜
    再按同條第11款之規定設算利息收入。（三）又上訴人之租
    金收入全數作為繳納銀行利息費用仍有不足，何來利息收入
    ，依實質課稅原則，即不應再予以課稅。另上訴人營業額僅
    800萬3,218元，而被上訴人竟然核定課稅所得623萬8,901元
    ，實為不妥。為此請判決將原處分及訴願決定均撤銷等語。
二、被上訴人則以：（一）上訴人89年度營利事業所得稅結算申
    報係屬會計師簽證申報案件，依所得稅法第24條第1項規定
    ，其自行申報營業收入淨額800萬3,218元，營業成本32萬9,
    128元，營業費用及損失總額156萬6,436元，營業淨利610萬
    7,654元（誤繕為112萬0,452元），被上訴人原核定以其係
    經營不動產投資興建業，非屬租賃業，乃將其營業收入淨額
    全數轉為非營業收入-租賃收入項下認列，核定營業收入淨
    額0元，營業成本32萬9,128元，營業費用及損失總額156萬
    6,436元，營業淨利虧損189萬5,564元，惟經被上訴人復查
    決定重行依上訴人申報數核定。（二）上訴人89年度列報利
    息支出156萬5,892元，被上訴人按帳載數706萬9,716元核實
    認定，另以上訴人89年度資產負債表帳列其他應收款1億0,7
    11萬1,317元，依簽證會計師說明，係上訴人借予其股東之
    款項，上訴人一方面借入款項支付利息，一方面貸出款項予
    股東不收取利息，被上訴人乃依查核準則第97條第11款規定
    ，設算利息收入684萬4,413元，自利息支出項下減除，核定
    利息支出為22萬5,303元，並無不合。至稱其於85年已約定
    將土地賣給上訴人以抵存出保證金乙節，依民法第758條規
    定，該土地既未經辦理移轉登記，自不生效力；又上訴人89
    年度取得租賃收入800萬3,218元，支付利息支出706萬9,716
    元，上訴人主張租賃收入不足繳納利息費用乙節，亦顯有誤
    解等語，資為抗辯。
三、原審判決駁回上訴人之訴，其理由略以：（一）本件上訴人
    89年度營利事業所得稅結算申報係屬會計師簽證申報案件；
    而被上訴人對上訴人提出之帳證並非認其完全無法勾稽，其
    外部憑證欠缺之數量或金額有限，不足以動搖整體帳證內容
    之真實性，是稽徵機關即僅能就外部憑證不足部分，視調查
    狀況，予以調整剔除，並無推計課稅可言，故僅依上訴人之
    申報數予以調整，並非所得稅法第83條第1項規定之情形，
    是被上訴人無依同業利潤標準推計課稅之餘地。（二）上訴
    人為公司型態之組織，端賴會計制度掌握公司財務狀況及經
    營成果，而上訴人既將相關財務報表交由會計師依一般公認
    會計原則查核簽證後始提出89年度營利事業所得稅結算申報
    ，則相關財務報表所揭露之訊息，當為上訴人所肯認，乃其
    事後復以其不認識簽證會計師，且會計師不瞭解公司經營情
    形云云，爭執上開會計師查核之結果，自非可取。則被上訴
    人依據會計師出具之說明，依查核準則第97條第11款規定設
    算利息作為利息支出之減項，尚非無據。（三）上訴人主張
    其他應收款中有8,383萬元係原先之存出保證金應改列為土
    地預付款，就該部分之其他應收款不應認係查核準則第97條
    第11款規定之不收取利息之貸出款項云云，然依上訴人與乙
    ○○之合建契約係於82年6月14日簽訂，而建物係於84年4月
    18日興建完成，則對照上訴人公司之帳載資料於建物完成後
    之次年即85年度起帳載開始有存出保證金發生，此種保證金
    之支付方式，迥異於一般建設公司支付保證金給地主之情形
    ，則上訴人是否有支付該保證金，已殊值懷疑；且上訴人本
    應於建物完成年度即可收回該保證金，然不僅未收回，反而
    主張係轉由乙○○以出售合建土地之方式抵償存出保證金云
    云，然查，上訴人不僅未曾於原處分查核時提出爭執，則上
    訴人事後於訴願及高雄高等行政法院審理時始提出所謂之土
    地權益讓渡書資為爭執，其真實性已屬存疑；參以乙○○為
    上訴人之代表人，雙方關係密切，尤其上訴人有高額貸款持
    續支付利息之情形下，卻容許乙○○以出售土地之方式沖銷
    存出保證金之收回，且迄至89年度長達數年期間，均不辦理
    過戶，顯有違常情，顯非上訴人訴稱係礙於土地增值稅之繳
    納故未辦理過戶云云，可資解釋。加以乙○○個人取得系爭
    合建土地之資金來源，其中有8,100萬元係向臺南市第三信
    用合作社借貸而來，上訴人不僅以其借入之款項為乙○○清
    償銀行借款，且原應向乙○○收回存出保證金以降低其銀行
    借款，然卻未收回而以帳列其他應收款處理，從民事法律關
    係觀點言之，實際上即是雙方（上訴人與乙○○）默示合意
    成立不定期清償期限之無償借貸契約，是上訴人該項利息支
    出，難謂合理必要，故被上訴人以查核準則第97條第11款規
    定就此部分認定係未收取利息之貸出款項，而將帳載利息中
    相當於該貸出款項支付之利息予以減除，即無不合，上訴人
    復訴稱其收入繳納利息仍有不足，即無對其課稅可言云云，
    顯非可取。又上訴人營利事業所得稅係經會計師簽證申報，
    查核深度本有差異，嗣被上訴人於89年度就上訴人帳列利息
    支出及其他應收款予以深度查核後始發現有查核準則第97條
    第11款情事，乃予調整利息支出，並無不合，要難執87、88
    年度未發現之事實比附援引。（四）依商業會計處理準則第
    17條規定，所謂固定資產必須屬公司所有且具備「供營業上
    使用」為要件，倘非公司所有，亦非供營業使用，即非此所
    稱之固定資產，故其因此投入之相關成本皆非可作為當期費
    用予以認列甚明。上訴人有關合建土地為其向股東乙○○所
    購入之主張，不僅難予採信，尤其該土地並未過戶上訴人名
    下，亦未列入上訴人之資產項目，加以該土地是以出售為目
    的，尚非上訴人所有供營業使用之固定資產，上訴人訴稱其
    預付土地款衍生之利息，應依查核準則第97條第9款規定准
    其認列云云，並非可取。（五）觀諸上訴人88年度、89年度
    資產負債表及復查報告，依查核準則第97條第11款計算之結
    果，上訴人89年度貸出之款項顯然大於借入之款項，亦即上
    訴人一方面借入之款項可謂另方面全數貸出而不收取利息，
    則相當於上訴人借入款項支付之利息本應全部不予認定，惟
    因被上訴人將借入款項誤為1億1,060萬元，致僅減除相當於
    貸出款項設算之利息684萬4,413元，而准予認列差額利息支
    出22萬5,303元，本有違誤，然基於行政救濟不得更不利之
    法理，仍應維持原處分之設算。資為其判決之論據。
四、上訴人上訴意旨略謂：依所得稅法第83條第1項及營利事業
    所得稅查核準則第6條第1項規定，上訴人當年度全年所得額
    應為虧損594萬9,264元，另原核機關誤認其他應收款1億0,7
    11萬1,317元，應設算利息收入684萬4,413元，因此核定課
    稅所得額應僅89萬5,149元。另上訴人於81年9月成立，以興
    建房屋出售為主要業務，惟成立時公司資本額尚不足興建辦
    公大樓所需資金，乃以上訴人之股東乙○○之土地提供銀行
    擔保取得8,588萬元貸款，雙方並約定以其中8,383萬元作為
    存出保證金，以確保提供土地擔保人之權利。嗣辦公大樓於
    85年建成，適因金融風暴，乃於同年約定將土地售予上訴人
    以抵存出保證金，惟礙於土地增值稅之繳納，雙方乃約定將
    土地處分收益及所有權之權利均由上訴人全權處理，然上訴
    人自成立之初，即因不諳會計及稅法規定，乃委託記帳代理
    業者代為處理，而該記帳代理業者誤將8,383萬元之合建存
    出保證金列為其他應收款，而85年後復為將此存出保證金列
    為預付土地款之會計科目，顯係記帳代理業者之疏忽，依會
    計原則及稅法之規定，該預付土地款之科目即不宜再按所得
    稅法第97條第9款規定設算利息收入。又上訴人之租金收入
    全數作為繳納銀行利息費用仍有不足，何來利息收入？依實
    質課稅原則，即不應再予以課稅等語。
五、本院查：（一）按「營利事業所得之計算，以其本年度收入
    總額減除各項成本費用、損失及稅捐後之純益額為所得額。
    」為所得稅法第24條第1項所明定。又「營業人一方面借入
    款項支付利息，一方面貸出款項並不收取利息或收取利息低
    於所支付之利息者，對於相當於該貸出款項支付之利息或其
    差額，不予認定。」行為時查核準則第97條第11款亦定有明
    文。而「借貸款項之利息，其應在本營業年度內負擔者，准
    予減除。」固為所得稅法第30條第1項所明定，但本於收入
    與費用配合原則，及參照商業會計法第60條第1項「營業成
    本及費用，應與所由獲得之營業收入相配合，同期認列」之
    規定，可知所得稅法第30條第1項所指得列為費用減除之利
    息，應以能與營業收入相配合之利息為限，倘營業人貸出款
    項予他人，並不收取利息，他方面又借入款項支付利息，則
    其所支付之利息即非必需之費用，是查核準則第97條第11款
    對於相當於貸出款項支付之利息或其差額，不予認定，即自
    帳載利息支出中減除之，於所得稅法並無違背，自可援用。
    （二）原審斟酌全辯論意旨及調查證據之結果，以所得稅法
    第83條第1項及查核準則第6條第1項前段規定係法律賦予稽
    徵機關推計課稅之權限，要非納稅義務人得請求稽徵機關以
    推計課稅方式稽徵其稅捐，查本件上訴人89年度營利事業所
    得稅結算申報係屬會計師簽證申報案件，而被上訴人對上訴
    人提出之帳證並非認其完全無法勾稽，其外部憑證欠缺之數
    量或金額有限，不足以動搖整體帳證內容之真實性，是稽徵
    機關即僅能就外部憑證不足部分，視調查狀況予以調整剔除
    ，並無推計課稅可言，故僅依上訴人之申報數予以調整，並
    非所得稅法第83條第1項規定之情形，是原審判決認被上訴
    人並無依同業利潤標準推計課稅之餘地，並無不適用所得稅
    法第83條第1項及查核準則第6條第1項前段規定之違法。又
    原審綜合簽証會計師於復查時提出之書面說明書、該會計師
    林壬戍於原審審理時之証言、以及上訴人為公司型態之組織
    ，端賴會計制度掌握公司財務狀況及經營成果等事証，認上
    訴人事後以其不認識簽證會計師，且會計師不瞭解公司經營
    情形，爭執上開會計師查核之結果，自非可取。又依上訴人
    所提出之合建契約書、土地權益讓渡契約書、及84年至89年
    度營利事業所得稅結算申報所附資產負債表所示，上訴人與
    乙○○之合建契約係於82年6月14日簽訂，而建物係於84年4
    月18日興建完成，則對照上訴人公司之帳載資料於建物完成
    後之次年即85年度起帳載開始有存出保證金發生，在84年之
    前之建造期間反無存出保証金之記載，此種保證金之支付方
    式，迥異於一般建設公司支付保證金，已難採信，況上訴人
    未曾於原核定及復查時提出此部分之爭執，至訴願及原審審
    理時，始提出土地權益讓渡書主張該款項應係土地預付款，
    其真實性殊值懷疑；又乙○○為上訴人公司之代表人，上訴
    人不僅有高額銀行貸款，且以貸入款項為乙○○清償銀行借
    款，卻未於建物完成後收回保証金，且迄今已歷數年仍未收
    回，顯違常理；又縱認系爭款項係上訴人所主張之土地預付
    款，亦不合查核準則第97條第9款「固定資產」之規定，是
    上訴人之主張均無可採。又復查決定准予認列差額利息支出
    22萬5,303元部分，雖有違誤，訴願決定就此部分未予糾正
    ，亦有未合，惟基於行政救濟不利益變更禁止原則，因將原
    決定及原處分均仍予維持，駁回上訴人之訴，核無違誤。上
    訴論旨，仍執前詞，指摘原判決違誤，無非對於原審取捨証
    據認定事實之職權行使任意指摘，其上訴即難認有理由，應
    予駁回。
六、據上論結，本件上訴為無理由，爰依行政訴訟法第255條第1
    項、第98條第3項前段，判決如主文。
中    華    民    國    95    年    8     月    7     日
                  第四庭審判長法  官  高  啟  燦
                              法  官  黃  璽  君
                              法  官  廖  宏  明
                              法  官  楊  惠  欽
                              法  官  林  樹  埔
以  上  正  本  證  明  與  原  本  無  異
中    華    民    國    95    年    8     月    8     日
                              書記官  吳  玫  瑩


司法院資訊處製作；財團法人民間司法改革基金會備份。
